【裁判字號】    90,勞訴,22
【裁判日期】    901003
【裁判案由】    給付資遣費等
【裁判全文】
臺灣高雄地方法院民事判決  九十年度勞訴字第二二號
    原      告  甲○○
    被      告  名光捲門事業股份有限公司
    法定代理人  乙○○
    訴訟代理人  丙○○
右當事人間給付資遣費等事件，本院判決如左：
    主    文
原告之訴及假執行之聲請均駁回。
訴訟費用由原告負擔。
    事    實
甲、原告方面：
一、聲明：求為判決（一）被告應給付原告新台幣（下同）一百零四萬一千六百四十
    三元，及自支付命令繕本送達翌日起至清償日止，按週年利率百分之五計算之利
    息。（二）原告願供擔保，請准宣告假執行。
二、陳述：
（一）原告於民國七十九年擔任被告名光捲門事業股份有限公司臺北縣蘆洲分公司之
      經理，實際上即係蘆洲分公司之負責人，且原告與被告約定，於臺北縣蘆洲分
      公司之股份，由被告取得百分之六十，而原告則係百分之四十，亦即兩造間訂
      有一無名契約，契約之內容即係臺北縣蘆洲分公司之盈虧，由被告負責百分之
      六十，而原告負責百分之四十。然自民國八十年後，房地產一直走下坡，蘆洲
      分公司之營運一直持續虧損，而至八十六年六月蘆洲分公司結束營業止，兩造
      結算債權、債務後，蘆洲分公司共計虧損五百四十三萬九千八百九十四元，乘
      以百分之四十後為二百十七萬五千九百五十八元，此為原告應負擔之部分，惟
      原告先前業已代蘆洲分公司墊二百九十一萬三千一百四十七元，扣除原告應負
      擔之虧損部分後，依兩造前揭無名契約之約定，被告仍需給付原告七十三萬七
      千一百八十九元。
（二）另原告亦係被告所僱傭之員工，至民國八十六年七月被告蘆洲分公司結束營業
      止，原告共計在被告公司工作七年又五個月，而依勞動基準法第十七條規定「
      雇主依前條終止勞動契約者，應依左列規定發給勞工資遣費：一、在同一雇主
      之事業單位繼續工作，每滿一年發給相當於一個月平均工資之資遣費。二、依
      前款計算之剩餘月數，或工作未滿一年者，以比例計給之。未滿一個月者以一
      個月計。」，從而被告依勞動基準法規定，自應給付原告七個月又十二分之五
      個月之資遺費，而原告每月之薪資乃是四萬一千零五十元，乘以七又十二分之
      五個月，總計為三十萬四千四百五十四元。
 以上兩筆款項合計共為一百零四萬一千六百四十三元。
（三）被告自民國七十九年三月起即為被告名光捲門事業股份有限公司臺北蘆洲分公
      司之經理，而至民國八十六年七月三十一日，被告蘆洲分公司結束營業止，原
      告共計在被告公司工作七年又五個月。原告所提之被告承諾支付原告資遣費之
      文件，乃是民國八十六年六月被告蘆洲分公司結束營業時，被告派其總經理室
      主任謝文和先生至蘆洲分公司與擔任蘆洲分公司經理之原告會帳後，由謝文和
      親筆撰寫，被告現竟稱該文件乃是原告自行捏造，顯有違誠信。
（四）證人即被告總經理主任謝文和到庭證稱「．．．依找印象當時確實有討論說被
      告應給原告一筆錢，金額不多，但我忘了是多少，至於資遣費部分，因為當時
      台北營業處及原告夫妻二人都有資遣費問題，總經理初步決定核發原告的太太
      劉莉瑛資遣費，因她是一般的員工，至於原告甲○○部分，因為總經理認為他
      也是股東，所以當時決定不發給他資遺費．．．」對於原告所提之計算便函，
      證人謝文和則承認是其筆跡，然主張計算便函乃是草稿，不是最後的結論，惟
      查被告於八十六年五月間即與原告達成結束台北營業處之共識，而證人謝文和
      並於同年五月中旬傳真一份資料，要求原告依該資料之項目，結算台北營業處
      之損益並將相關文件準備齊全，之後謝文和至台北營業處與原告結算時，乃提
      出其於總公司先完成之計算便函，再與原告核對，而於該計算便函之鉛筆即為
      原告配偶所補正或更正，惟觀乎謝文和所作之該計算便函與原告之後所提之結
      算書，兩者之差異並不大，金額相差亦不多，僅有小部分出入，而謝文和亦證
      稱其所為計算函乃草稿，故原告與之結算後，更改部分內容，符合常理，證人
      謝文和既已證稱該草稿乃是其依總經理指示，親自撰寫，而該草稿又與原告所
      提結算書大致相符，業足證明謝文所謂，金額不多，並非事實。
（五）再者，被告一再主張原告並非其勞工，惟查原告之職稱乃是經理，所負責之業
      務乃是被告台北營業處之管理，且每月自被告領取薪資，並參加勞保，從而兩
      造問有僱傭關係，應無庸置疑，被告認原告並非勞基法之勞工，故無須資遣，
      顯與事實相違背，況且依被告之總經理辦公室主任謝文和所為之結算草稿，亦
      有記載資遣費之事項，足證兩造確有發放資遺資之協議，現被告竟空言否認，
      實有違誠信原則。
三、證據：提出便函、計算函、結算明細、勞工保險資料、扣繳憑單、傳真函、筆錄
    等為證。並聲請訊問證人謝文和、劉莉瑛。
乙、被告方面：
一、聲明：求為判決（一）原告之訴駁回。（二）如受不利判決，願供擔保，請准宣
    告免予假執行。
二、陳述：
（一）原告為蘆洲公司之實際負責人，被告無法對之指揮監督，更無法指揮他人取而
      代之，其更有人事任用權，訑非屬於勞基法上之勞工，自不得請求資遺費：
    (一)按所謂勞工者，乃指受雇主僱用從事工作獲致工資者，勞動基準法第二條第一
      款定有明文，是受人僱用，在雇主之指揮監督下從事勞動，就其勞動之價值獲
      致工資者，方具有所謂勞工身分，故勞基法上之適用否具有勞工性之判斷時，
      一般則以勞務形態是否為指揮監督下勞動及所獲致之工資是否員有勞務對價性
      為其要素。
    (二)次按所謂指揮監督下勞動之判斷基準，指對雇主所為工作指示是否有承諾與
      否之自由業務遂行過程中有無雇主之指揮監督（此為判斷指揮監督關係存在
      之重要基本要素）拘束性之有無代替性之有無（即是否以他人代替本人提
      供勞務，或得否依自己判斷使用助理），換言之，是否為勞基法上之勞工，應
      依人格上從屬性及經濟上從屬性為判斷。
    (三)本件原告與被告之關係並末具有勞動契約上之從屬性，其並非勞法上之勞工甚
      明，蓋原告於台北縣蘆洲分公司乃由原被告共負盈虧，其中原告應負擔百分之
      四十被告應負擔百分之六十，是被告對原告而言，雙方並無任何經濟上從屬性
      ，亦即原告係為自己營業而勞動，並非從屬於被告，是原告並非勞基法上之勞
      工。
    (四)由於蘆州分公司與被告公司如同合夥關係，是在業務遂行過程中，有關業務內
      容及遂行方式皆由原告自己決定，其中包括接單價格、接單對象，以及聘雇員
      工、助理等，皆由其自己決定，是關於業務指揮命令之實施及棠務遂行過程中
      ，被告公司毫無置喙餘地，率由原告自行決定，是原告本身即為雇主，並非受
      雇人，更非在雇主之指揮監督從事勞動，當非勞基法上之勞工。
    (五)被告對被告之工作執行方式，並無法控制，況且，台北分公司經營虧損，原告
      須自負百分之四十之盈虧，台北分公司經理由原告擔任，雖名為經理，實質上
      無異公司之董事長，被告根本無法指派其他員工至台北分公司擔任經理，是該
      項勞務無法被取代，況台北分公司決定結束，亦係由原告自行決定，無論由人
      之從屬性及經濟上之從屬生觀之，原告當非勞基法上之勞工。
    (六)依原告於準備書狀自承原告於民國七十九年擔任蘆洲分公司之經理，實際上係
      蘆洲分公司之負責人，足見被告對原告無指揮監督之能力，其並非勞基法上之
      勞工。
（二）原告聲稱民國八十六年六月蘆洲分戈結束，方結算製作證一文件，惟當時董事
      長為郭盛安，而非鄭瑞昌，可證明被告公司並末與原告製作上開文件，益證上
      開文件純屬捏造。
（三）台北蘆洲分公司之於八十六年六月份結束營業，乃因原告不堪虧損，自行決定
      結束營業，原告並非遭被告資遣，乃原告自行決定終止雙方勞動契約，豈有必
      要發予資遺費，況原告並非勞基法之勞工，而係公司之實際負責人，當無勞基
      法第十七條之適用。
三、證據：提出公司登記事項卡等為證，並聲請訊問證人鄭瑞昌、謝文和、林東隆。
    理    由
一、原告主張其自七十九年起擔任被告公司臺北縣蘆洲分公司之經理，實際上為蘆洲
    分公司之負責人，且與被告約定，就臺北縣蘆洲分公司之盈虧，由被告依百分之
    六十、原告百分之四十之比例，惟自八十年後蘆洲分公司之營運一直持續虧損，
    至八十六年六月蘆洲分公司結束營業時，兩造結算之結果，蘆洲分公司共計虧損
    五百四十三萬九千八百九十四元，扣除原告先前代款及原告應負擔之虧損部分後
    ，爰依兩造前揭無名契約之約定，請求被告給付七十三萬七千一百八十九元及依
    勞動基準法規定，訴請被告給付資遺費三十四萬四千四百五十四元。被告則以原
    告所負責之蘆州分公司與被告公司如同合夥關係，在業務執行過程有關業務內容
    如接單價格、接單對象，以及聘雇員工、助理等，皆由原告自己決定，被告公司
    毫無置喙餘地，原告本身即為雇主，並非受雇人，原告非受雇主之指揮監督而從
    事勞動，並非勞基法上之勞工，且原告因蘆洲分公司虧損過鉅而決定結束營業，
    並非遭被告資遺，被告自無給付資遺費之必要；又原告並未能證明所提文件確為
    兩造約定之無名契約，係原告單方製作，被告亦無依該約定給付款項之必要；等
    語，資為抗辯。
二、按所謂勞工，依勞動基準法第二條第一、三款規定意旨，應指受雇主僱用從事工
    作，獲致如薪金、計時或計件之經常性給與（包括現金或實物）之工資者而言。
    本件原告自承係擔任被告蘆洲分公司負責人，且與被告約定，就臺北縣蘆洲分公
    司之盈虧，由被告依百分之六十、原告百分之四十之比例負擔，其未自被告處領
    取任何固定性之薪金或工資甚明，是被告並未給付任何固定性質之經常給與予原
    告，原告與被告間並非勞動基準法所謂勞資僱傭關係已堪認定；況勞動基準法係
    規定於雇主主動終止與勞工間之僱傭關係時，始需依同法第十七條規定給付資遺
    費，本件原告係因虧損過鉅而自行決定結束營業，亦非因遭被告終止契約，亦與
    前揭勞動基準法規定不符；是原告主張依勞動基準法之規定，請求被告給付資遺
    費，即屬於法不合，不應准許。
三、原告另主張依無名契約之約定，請求被告給付七十三萬七千一百八十九元；惟查
    證人即於蘆洲分公司結束營業時，由被告公司指定與原告洽談之原告公司總經理
    室主任謝文和到庭結稱「我上去跟原告談，就是對原告百分之四十、被告百分之
    六十的比例，在盈或虧的情況下，應該如何負擔作一個確認。」「這份文件不是
    我寫的，時間久了我不清楚，但依我印象當時確實有討論說被告應給原告一筆錢
    ，金額不多，但我忘了是多少？至於資遣費部分，因為當時台北營業涉及原告夫
    妻二人都有資遣費問題，總經理初步決定核發原告的太太劉莉瑛資遣費，因她是
    一般的員工，至於原告甲○○部分，因為總經理認為他也是股東，所以當時決定
    不發給他資遣費，當時甲○○提出異議，但協商結如何我不知道，劉莉瑛就是當
    時台北營業處的會計。」、證人即原告公司副總經理林東隆到庭結稱「我大約從
    八十二年至八十八年間擔任名光公司副總經理，八十七年間名光台北營業處決定
    結束營業，當時甲○○是台北營業處負責人，台北營業處是名光的加盟會員，甲
    ○○是一個獨立負責人，並不是名光公司正式的受僱員工，就台北營業處的盈虧
    及其人員都是甲○○自行負責。」「此草稿是謝文和在台北營業處自己跟原告寫
    的，因為如果經過我們公司認可的文件，我們公司的人，包括我或總經理等決策
    的人，應該會在上面簽名認可，因為當時印象中台北營業處的帳目很模糊，所以
    我們並沒有決意要如何攤帳，也沒決意要給告多少錢。」「在我印象中，台北就
    是一個加盟獨立的點，盈虧是早就決定了，公司應該不可能再拿錢出來發給資遺
    費。」「印章是公司的沒錯，但這個便函我沒看過，因為經我們認可的內容，我
    們一定會在上面簽名，不會只有蓋章，況且這個章是台北營業處使用的章。（指
    原告所提無名契約上原告公司之印章）」，是依證人二人所述參互以觀，已足證
    原告所主張之無名契約，應係原告以所使用之蘆洲分公司印章直接加蓋於契約上
    ，尚未經被告公司認可；況衡諸常情，原告依其所主張，其所經營之蘆洲分公司
    於八十七年間即已結束營業並與被告為結算完畢，如兩造間就結算應為給付之款
    項，所為約定甚為明確，原告何有迄今已逾三年始為請求之理；是原告此部分請
    求亦無理由。
四、綜上所本件原告依據勞動基準法及無名契約約定之法律關係，請求被告給付資遺
    費及約定款項，均無理由，應予駁回。至原告請求訊問證人即其妻劉莉瑛，因劉
    莉瑛現亦因相同訴請被告給付資遺費事件，於本院岡山簡易庭涉訟中，其所為證
    詞難認無偏頗之虞，爰不予以傳訊，併予明。
五、本件因事證已明，兩造其餘主張舉證及攻擊防禦方法，核與本件判決結果無涉，
    爰不一一贅述。
六、原告既受敗訴判決，其假執行之聲請亦無理由，應併予駁回。
據上論結：本件原告之訴為無理由，依民事訴訟法第七十八條，判決如主文。
中      華      民      國    九十      年      十      月    三        日
                              臺灣高雄地方法院民事第二庭
~B法      官  林玉心
右為正本係照原本作成。
如不服本判決，應於送達後廿日內，向本院提出上訴狀並表明上訴理由，如於本
判決宣示後送達前提起上訴者，應於判決送達後十日內補提上訴理由書（須附繕本）。
中      華      民      國    九十      年      十      月    三        日
~B法院書記官  鄭裕一


司法院資訊處製作；財團法人民間司法改革基金會備份。
